【裁判字號】    89,保險上,36
【裁判日期】    900613
【裁判案由】    給付保險金
【裁判全文】
臺灣高等法院民事判決  八十九年度保險上字第三六號
  上  訴  人  新光人壽保險股份有限公司
  法定代理人  吳東進
  訴訟代理人  項程文
              陳郁成
              羅大祥
  被  上訴人  甲○○
              乙○○○
右當事人間給付保險金事件，上訴人對於中華民國八十九年六月二十一日臺灣士林地
方法院八十八年度保險字第四號第一審判決提起上訴，本院判決如左：
      主      文
上訴駁回。
第二審訴訟費用由上訴人負擔。
      事      實
甲、上訴人方面：
一、聲明：
  (一)原判決廢棄。
  (二)被上訴人在第一審之訴及假執行之聲請均駁回。
  (三)第一、二審訴訟費用由被上訴人負擔。
二、陳述：除與原判決記載相同者茲引用外，補稱略以：
  (一)診斷證明書所載之「病死或自然死」縱使由醫院文書人員所作成，亦係就證人醫
    師所記載之死因「猛爆性肝炎」而作，醫院文書人員就其專業知識認定猛爆性肝
    炎係屬疾病之一種，故而載明病死或自然死，實係無誤，並非如原審認定文書人
    員與醫師之認定有相左之情形。「猛爆性肝炎」於醫學上本屬一種病症實係無誤
    ，並非僅係具疾病之外觀而已，而是現仍無法查出其構成原因，原審就未確定之
    事故據之論斷，尚嫌草率。
  (二)請求履行債務之訴，除被告自認原告所主張債權發生之原因之事實外，應先由原
    告就其主張此項事實，負舉證責任，必須證明其為真實後，被告就其抗辯事實，
    始應負舉證責任，此為舉證責任分配之原則，最高法院十七年上字第九一七號著
    有判例。被上訴人主張意外身故請求給付保險金，係屬有利於己之事實，依上開
    法文規定，自應就該部分事實負舉證責任。甚而言之，被上訴人主張因猛爆性肝
    炎致死，自需證明係確由蛇膽中毒引起所致方可，惟據行政院衛生署醫事審議委
    員會函覆尚無法證明兩者間確有關聯性，被上訴人既無法證明其間因果關係存在
    ，本件事故自非屬雙方約定之意外給付範圍，上訴人拒付保險金，自屬有理。
乙、被上訴人方面：
一、聲明：
  (一)上訴駁回。
  (二)第一、二審訴訟費用由上訴人負擔。
二、陳述：除與原判決記載相同者茲引用外，補稱略以：
  (一)根據財團法人肝病防治學術基金會函覆鈞院稱：「蛇膽中毒與猛爆性肝炎有無關
    聯性，一般依下面幾個準則：「排除病毒性肝炎例如Ａ、Ｂ、Ｃ、Ｄ、Ｅ及其
    他各種肝炎之可能性；發生猛爆性肝炎之前有無服用蛇膽；蛇膽製造過程中
    有無滲入其他可能引起肝中毒的各種藥物或其他成分；檢送相關報導（按即服
    食蛇膽中毒之報紙報導剪報）。」按證人蔡維禎醫師於原審證稱：「病人整個病
    程變化與一般病毒性肝炎是不一樣的，病人膽紅素的值異常偏高，一般正常的肝
    是一點二，但病人高達三十、四十，且病人只有膽紅素特別高，若是一般肝炎，
    紅素會偏高，但其他指數也會偏高。」顯然已經排除病毒性肝炎例如Ａ、Ｂ、
    Ｃ、Ｄ、Ｅ及其他各種肝炎之可能性。又證稱：「膽紅素是正常的人都有，但正
    常的人可自行排除，病人之所以無法排除，是肝臟已受到損害，肝臟損害是一個
    客觀事實，造成此一客觀事實之原因是外來的毒素太多，我們已排除其他疾病的
    原因，也排除其他藥物或毒物中毒的原因。」足見被保險人亦非因蛇膽製造過程
    中其他可能引起肝中毒的各種藥物或其他成分而導致猛爆性肝炎。
  (二)衛生署醫事審議委員會鑑定書中鑑定意見結論認為「從現有證據以醫學角度來看
    ，無法判斷病人的猛爆性肝衰竭與服用蛇膽有關」云云，其推論過程並未斟酌蔡
    維禎主治醫師之證言，更越俎代庖代替法院判斷證據之有無，鑑定意見不可採。
      理      由
一、本件被上訴人主張：被保險人王騰雲生前曾向上訴人投保新光長樂壽險及新光長
    樂終身壽險，均附加二百萬元之平安意外傷害險，此二項保險之受益人均為被上
    訴人二人。被保險人於民國八十七年九月二十七日因服用蛇膽中毒併肝腎衰竭而
    死亡，係因意外傷害事故致死，被上訴人自得依保險附約條款第九條請求上訴人
    給付被上訴人二人各新台幣（下同）二百萬元之保險金等語。
二、上訴人則以：被保險人係因猛爆性肝炎死亡，其死亡證明書所載之死因則為「病
    死或自然死」，與新光平安意外傷害保險附約條款第三條所謂「意外傷害事故」
    之定義不符，被上訴人雖主張被保險人係因服食蛇膽中毒才引發猛爆性肝炎死亡
    ，惟迄無文獻資料證明服食蛇膽與猛爆性肝炎之間確有因果關係，且依行政院衛
    生署醫事審議委員會鑑定結果，認為從現有證據以醫學角度來看，無法判斷被保
    險人的猛爆性肝衰竭與服用蛇膽有關，是被保險人既非因意外傷害事故而死，被
    上訴人自不得依同附約條款第九條向上訴人請求給付保險金等語置辯。
三、本件被上訴人主張被保險人王騰雲生前曾向上訴人投保上述壽險（保單號碼分別
    為五Ａ七五九一七七及五ＡＹ六六五一一號），均附加二百萬之平安意外險，此
    二項保險之受益人均為被上訴人二人，而被被保險人於八十七年九月二十七日業
    已死亡之事實，已據提出保單二紙、台北榮民總醫院診斷證明書、死亡證明書各
    一紙為證，且為上訴人所不爭執，自堪信為真實。
四、被上訴人另主張被保險人因服食蛇膽中毒而死，係屬新光平安意外傷害保險附約
    條款第三條所謂「意外傷害事故」，惟上訴人則否認服食蛇膽與死亡無關，並以
    上開情詞置辯，經查：
  (一)被上訴人主張被保險人在八十七年九月初曾購服蛇膽約一星期，為上訴人於原審
    所自認（原審卷四三頁背面），於本院否認被保險人曾服食蛇膽，自不足採。至
    被保險人服食蛇膽與其死亡間是否有因果關係，經鑑定證人即被保險人之主治醫
    師蔡維禎結證：「（被保險人）因為急性黃疸到榮總腸胃科治療，本以為是單純
    腸胃問題，可是治療狀況愈來愈差，結果一問得知他在住院前有吃蛇膽，腸胃科
    就會診我們毒物科，剛開始住院是肝功能不好，後連胃也很差，最後是肝腎衰竭
    而死：：：如果是一般細菌性發炎現象如黃疸，懷疑是外來物或毒物引起，（腸
    胃科）就會會診我們毒物科，有關服食蛇膽致死的，文獻上還沒有資料，但服食
    其他動物的肝膽而導致肝腎衰竭的情形文獻上有，尤其草魚膽是蠻常見的，曾有
    服草魚膽致死的個案：：（問：病人除蛇膽原因致死外，有無可能是其他原因致
    死？）我們當時已排除細菌與病毒感染的可能，細菌與病毒感染是自然的疾病。
    ：：腸胃科之前已作了很多檢驗及排除（細菌與病毒感染等自然疾病之原因致死
    之可能）而且病人整個病程變化與一般病毒性肝炎是不一樣的，病人膽紅素的值
    異常偏高，一般正常的肝是一點二，但病人高達三十、四十，且病人只有膽紅素
    特別高，若是一般肝炎，膽紅素會偏高，但其它指數也會偏高。膽紅素是正常人
    都有的，但正常人可自行排除，病人之所以無非排除，是肝臟已受到損害，肝臟
    損害是一個客觀事實，造成此一客觀事實之原因是外來的毒素太多。我們已排除
    其疾病的原因，也排除其他藥物或毒物中毒的原因，但蛇膽是無法檢驗的，因為
    只能驗到膽紅素，配合近幾年來其他服食蛇膽病人的案例，覺得狀況很類似，所
    以我們有高度的懷疑。」等情以觀，被保險人原在腸胃科就診，後該科醫生以被
    保險人在住院前曾服食蛇膽，才會診毒物科，足見腸胃科醫生已認被保險人之情
    形並非單純疾病，而懷疑是外來原因所引起，而毒物科醫生即證人蔡維禎並以消
    去法排除細菌及病毒等自然疾病原因及除蛇膽以外之其他藥物或毒物而引發被保
    險人死亡的可能，復認其病程與其他同樣係服食蛇膽之病患狀況類似，查證人蔡
    維禎為榮總毒物科醫生，為專門人員，又係被保險人之主治醫師，對被保險人之
    病程及死因自較他人詳細，其證詞應屬可信，堪認被保險人服食蛇膽與其死亡間
    應有因果關係。
  (二)經本院向財團法人肝病防治學術基金會查詢蛇膽中毒與猛爆性肝炎有無關聯性，
    據該會函覆以「一般依下面幾個準則：一、排除病毒性肝炎例如Ａ、Ｂ、Ｃ、Ｄ
    、Ｅ及其他各種肝炎之可能性；二、發生猛爆性肝炎之前有無服用蛇膽；三、蛇
    膽製造過程中有無滲入其他可能引起肝中毒的各種藥物或其他成份。」有該會八
    十九年十月五日第四七四號函可稽（本院卷三九頁），查被保險人於八十七年九
    月十二日住院之前其病歷資料並無因肝臟疾病診療之紀錄，有台北榮民總醫院八
    八北總行字第０七一三四號函在卷可憑（原審卷七六頁），而被保險人於發生猛
    爆性肝炎之前曾服食蛇膽約一週，上訴人亦自認此一事實，業如前述，又被保險
    人之主治醫師蔡維禎於原審結證：「肝臟損害是一個客觀事實，造成此一客觀事
    實之原因是外來的毒素太多我們已排除其他疾病的原因，也排除其他藥物或毒物
    中毒原因」（原審卷六九頁），是被保險人之猛爆性肝炎之產生原因，已排除病
    毒性肝炎，其他各種肝炎及以外之藥物或毒物，而僅餘一原因為服食蛇膽，從而
    應可認定被保險人確因服食蛇膽而引起猛爆性肝炎。
  (三)本件經送請行政院衛生署醫事審議委員會鑑定結果認：「從現有證據以醫學角度
    來看，無法判斷病人的猛爆性肝衰竭與服用蛇膽有關」，但其根據為「以本例而
    言，第一有無服用蛇膽，只是病人口述，並無任何證據；第二、蛇膽是否可以造
    成肝傷害，雖有報紙病例報告，然而並無任何醫學證據；第三、病患已經死亡，
    無法再確認，而且由於肝傷害十分嚴重，即使病患仍存活，再確認亦應避免」云
    云。惟查被保險人於就診時即向醫生口述其約一週內連續服用蛇膽，亦為上訴人
    所自認，病患就醫為查病因當無掩飾或虛偽陳述之必要，況被保險人並無法事先
    預知其將患猛爆性肝炎，其口述服用蛇膽，自屬可採。又蛇膽是否可以造成肝傷
    害，雖鑑定書稱無任何醫學證據，惟鑑定報告並未引用任何醫學文獻加以證明有
    經任何醫學試驗證明蛇膽與肝傷害間確實無積極的關聯性，亦即未曾作過醫學上
    試驗加以證實，屬消極的未證實，並非積極的經試驗證明兩者間完全無關聯性，
    自無從以無醫學證據即可證明兩者間必然無因果關係。再者，被保險人已死亡，
    自無法依鑑定書所稱之再確認，何況，鑑定書亦認再確認亦應避免。抑有進者，
    鑑定書亦指出：「毒物或藥物所造成的肝傷害，一般可區分為二大類：(一)毒（藥
    ）物直接毒作用，此類傷害與毒（藥）物的劑量有關，且是可以預測的；(二)對毒
    （藥）物的過敏反應，則與劑量無關，且是不可預測的．．．．．以本例而言，
    在住進榮民總醫院初期，醫師在排除可能原因後，以原因不明猛爆性肝衰竭為診
    斷，在詢問病史後，發現發病之前有服用蛇膽，因而『懷疑』為服用蛇膽造成的
    猛爆性肝衰竭，整個診斷過程是十分合理。」本件肝傷害顯然屬於毒物直接毒作
    用而造成，本件既經榮總主治醫師─毒物科之專業人員─蔡維禎以消去法排除因
    病毒性肝炎、其他各種肝炎、其他毒物，及藥物引起之因素後，惟獨服食蛇膽一
    原因而已，顯然，被保險人係因服食蛇膽而造成猛爆性肝炎，應係信而有徵，被
    上訴人之主張洵屬可採，上開鑑定書尚不得為上訴人有利之證明。
五、上訴人另以被保險人之死亡證明書上所載死亡為「病死或自然死亡」為由，認與
    新光平安意外傷害保險附約條款約定之情形不合，而拒不理賠。惟證人蔡維禎醫
    師於原審結證「基本上我認為（服食蛇膽）是中毒，而且是否致死與服用時間長
    短與劑量有關．．．．（猛爆性肝炎）有好幾種原因，有可能查得出原因，有可
    能查不出原因，猛爆性肝炎應該算是一個結果。」是死亡的最終原因雖具有疾病
    的外觀（如猛爆性肝炎），惟此最終致死原因只是個結果，造成該結果的原因未
    必即是自然疾病；又上訴人自承死亡證明書或診斷書上的表示方法不同，會影
    是否理賠的判斷，惟證人蔡維禎醫師就死因記載方式證稱：「（問：死亡證明書
    是否你開立的﹖）是，但我只寫下面第十一欄死亡原因部分，至於第八欄「病死
    或自然死」是醫院的文書人員根據我寫的死亡原因填的．．．．（死亡的先行原
    因）應該是漏掉了，我應該寫疑蛇膽中毒．．．（診斷證明書的）內容是我開立
    的，但筆跡是其他工作人員寫的，我們醫院程序是由醫生寫稿，再交文書人員寫
    成。」亦足證死亡證明書上所載之「病死或自然死」僅係醫院文書人員依據證人
    蔡維禎醫師所記載的被保險人死因填寫而成，但文書人員之記載若與醫師判斷不
    符，當以醫師之判斷為準，是應認被保險人服食蛇膽係中毒，非病死或自然死。
六、依新光平安意外傷害保險附約條款第九條定明：「被保險人於本附約有效期間內
    ，遭受第三條約定的意外傷害事故，自意外傷害事故發生之日起一百八十日以內
    死亡者，本公司按本附約之保險金額給付「意外身故保險金」，又同附約條款第
    三條約定：「本附約所稱之意外傷害事故．．．．係指被保險人於本附約有效期
    間內，因遭受意外傷害事故，致其身體蒙受傷害而致殘廢或死亡。前款所稱意外
    傷害事故，指非由疾病引起之外來突發事故。」本件被保險人因服食蛇膽致死，
    既如前述之認定，茲應審究者，為服食蛇膽是否為「意外傷害事故，亦即非由疾
    病所引起之外來突發事故」。查被保險人於八十七年九月十二日之前，並無因肝
    臟疾病至台北榮民總醫院就診之記錄，經該醫院函覆原審在案，業如前述，竟因
    服食蛇膽致死，應認已符合附約條款所指之「非因疾病引起」及「外來」二種情
    形；次查，上開約款所稱「突發」，應非指意外與死亡結果，其時間須密接，而
    係指事故之發生係出於意料之外而不及預防者而言，此觀諸前開約款第九條約定
    「凡自意外傷害事故發生之日起一百八十日以內死亡者」均合於理賠條件，足證
    「突發」之定義當不以事故之發生到結果之產生間之時間須短暫緊接為必要。被
    保險人本無肝臟疾病，於八十七年九月初，服食蛇膽本意在滋補身體，無法預知
    服食後竟會造成死亡結果，其死亡結果之發生應係出於預料之外而不及預防，應
    認符合「突發」之定義。況被保險人服食蛇膽約八日左右即出現黃疸、全身乏力
    、食慾不振等中毒症狀，而於同年九月十二日住院治療，延至同月二十七日死亡
    ，前後期間不及一月，尚在上開附約條款第九條所約定之一百八十日以內，若認
    本件於不及一月死亡，並非合於「突發」，則上開一百八十日之約定，徒為具文
    而已，應非該約款之原意，是上訴人之抗辯洵非可採。
七、綜上所述，被保險人服食蛇膽意在補身，竟因之中毒而在不及一月即發生意外死
    亡，顯符合新光平安意外傷害保險附約條款約定之理賠條件，被上訴人為受益人
    ，為上訴人不否認，則其等訴請上訴人各給付被上訴人二百萬元，及依附約條款
    第十八條約定，均自受益人即被上訴人檢具全部所需文件申請給付保險金之日即
    八十七年十月二十七日後十五日之翌日，即八十七年十一月十一日起，至清償日
    止，按年息百分之五計算之利息，即屬有據，原審判予照准，並依兩造之聲請酌
    定擔保金額，而宣告假執行及免為假執行，經核並無不合，上訴意旨仍執陳詞指
    摘原判決不當，求予廢棄改判，非有理由，應予駁回。
八、據上論結，本件上訴為無理由，爰判決如主文。
中      華      民      國    九十      年      六      月     十三     日
                                民事第九庭
                                    審判長法  官  吳  謙  仁
                                          法  官  林  樹  埔
                                          法  官  蘇  瑞  華
右正本係照原本作成。
如不服本判決，應於收受送達後二十日內向本院提出上訴書狀，其未表明上訴理由者
，應於提出上訴後二十日內向本院補提理由書狀（均須按他造當事人之人數附繕本）
上訴時應提出委任律師或具有律師資格之人之委任狀；委任有律師資格者，另應附具
律師及格證書及釋明委任人與受任人有民事訴訟法第四百六十六條之一第一項但書或
第二項（詳附註）所定關係之釋明文書影本。
中      華      民      國    九十      年      六      月     十八     日
                                          書記官  姚  麗  華
附註：
民事訴訟法第四百六十六條之一（第一項、第二項）：
對於第二審判決上訴，上訴人應委任律師為訴訟代理人。但上訴人或其法定代理人具
有律師資格者，不在此限。
上訴人之配偶、三親等內之血親、二親等內之姻親，或上訴人為法人、中央或地方機
關時，其所屬專任人員具有律師資格並經法院認為適當者，亦得為第三審訴訟代理人
。


司法院資訊處製作；財團法人民間司法改革基金會備份。
